【裁判字號】    97,上易,131
【裁判日期】    970729
【裁判案由】    不當得利
【裁判全文】
臺灣高等法院臺南分院民事判決  97年度上易字第131號
上  訴  人  第一商業銀行股份有限公司
法定代理人  甲 ○ ○
訴訟代理人  蔡 祥 銘  律師
被  上訴人  乙○○○
訴訟代理人  丙 ○ ○
上列當事人間請求返還不當得利事件，上訴人對於中華民國97年
3月24日臺灣雲林地方法院第一審判決（95年度訴字第491號）提
起上訴，本院於97年7月15日言詞辯論終結，判決如下：
    主  文
上訴駁回。
第二審訴訟費用由上訴人負擔。
    事  實
甲、上訴人方面：
一、聲明：求為判決：（一）原判決除已確定部分外，其餘不利
    上訴人之部分廢棄。（二）上列廢棄部分，被上訴人在第一
    審之訴駁回。（三）第一審訴訟費用除確定部分外，及第二
    審訴訟費用均由被上訴人負擔。
二、陳述：除與原判決記載之事實相同者予以引用外，並補稱：
（一）按「當事人互相表示意思一致者，無論其為明示或默示，
      契約即為成立。」民法第153條第1項定有明文。「所謂默
      示之意思表示，係指依表意人之舉動或其他情事，足以間
      接推知其效果意思者而言，若單純之沈默，則除有特別情
      事，依社會觀念可認為一定意思表示者外，不得謂為默示
      之意思表示。」最高法院著有29 年度上字第762號裁判意
      旨在案，和解契約亦屬契約之一種，自應有上揭法條及實
      務見解之適用。上訴人就民國（下同）81年 7月23日京放
      字第210號批覆書、及81年 9月22日京放字第242號批覆書
      內容雖不爭執，惟該二批覆書係上訴人針對其所屬南京東
      路分行所提呈報書之回覆，非上訴人對債務人懋吉實業股
      份有限公司（下稱懋吉公司）及被上訴人之回覆，是該二
      批覆書僅顯示上訴人內部曾就債務人及被上訴人所提申請
      事項為相關討論，惟上訴人並未與被上訴人及債務人簽立
      任何書面契約，亦未曾以書面或口頭方式與上訴人及債務
      人達成任何協議，上訴人於收受被上訴人及債務人之申請
      後，僅單純沈默，被上訴人亦未能提出任何證據，以認定
      上訴人曾向其為和解之意思表示，則原審以該二批覆書認
      定上訴人已對債務人懋吉公司及被上訴人之申請或請求表
      示同意，而認雙方成立和解契約，其事實認定顯有錯誤。
（二）縱認上訴人銀行內部就債務人懋吉公司及被上訴人所提申
      請事項為相關討論後，確曾與之成立和解契約，該和解契
      約應解為兩造係約定以債務人懋吉公司依約履行至少清償
      新臺幣（下同）230萬元抵押權設定契約之解除條件：
    1.系爭和解之緣由，係因債務人懋吉公司違約逾期清償在先
      ，債務人懋吉公司違約逾期清償後，保證人廖在添（已歿
      ）為免遭執行，又將其所有之系爭土地脫產贈與被上訴人
      ，嗣因上訴人對被上訴人訴請撤銷贈與行為及聲請假處分
      裁定，被上訴人為求撤封，始對上訴人申請改以設定抵押
      權方式辦理。因債務人懋吉公司及保證人等已先有欠缺履
      約誠信之上揭各項事實存在，即使認上訴人因被上訴人及
      債務人之申請，於內部相關討論後，曾與之成立和解（上
      訴人否認之），亦應認相關和解條件係以債務人完全依和
      解條件履行為先決條件，始符合當事人之內心真意。由上
      訴人所屬南京東路分行81年7月23日京放字第210號處理逾
      期放款申請報告書所載「徵取借戶之切結書，切結攤還方
      案，若有任何一期未能依約履行，則任由本行自行處分擔
      保品抵償，決無異議。借戶依約履行期間，暫緩對全體借
      保戶訴追及強制執行，並豁免逾期息2,734,660 元及違約
      584,553 元。」及總行同日之批覆書第三點記載「關於逾
      期息及違約金之豁免，原則上同意辦理，請俟帳列欠款收
      回後，另案申請。」觀之，可見上訴人並非無條件同意債
      務人懋吉公司免除逾期息及違約金，上訴人銀行同意免除
      逾期息及違約金，乃係以債務人懋吉公司完全依約履行，
      清償所有帳列欠款為先決條件，否則總行之批覆內容何以
      要求分行「俟帳列欠款收回後，另案申請」？原審未斟酌
      該報告與批覆書全文內容，斷章取義，認上訴人已同意免
      除有關之利息及違約金，顯然與事實相違。
    2.系爭抵押權之設定緣由，係上訴人以債務人懋吉公司完全
      依約履行為先決條件，准予債務人懋吉公司分期攤還，並
      准就被上訴人名下之系爭土地撤封改設定抵押權。則依上
      述事實背景及緣由，該和解亦應解為兩造係約定以債務人
      懋吉公司依約履行，至少清償230 萬元為抵押權設定契約
      之解除條件，倘債務人懋吉公司能依約履行累計清償至23
      0 萬元，則解除條件成就，上訴人應即發給被上訴人清償
      證明，俾供塗銷系爭抵押權，倘債務人懋吉公司未能依約
      履行累計清償230 萬元（如本件實際情形），則解除條件
      不成就，自應回歸依原抵押權設定契約其他約定事項第 1
      條約定「擔保物提供人所提供之本抵押物之擔保範圍，包
      括債務人對抵押權人第一商業銀行股份有限公司（包括總
      行及所屬各分支機構）（包括過去所負現在尚未清償）及
      將來所負在本抵押權設定契約書所定債權本金最高限額內
      之借款、票據、墊款、保證、損害賠償及一切債務暨其利
      息、遲延利息、違約金……」此參上訴人所屬南京東路分
      行81年9月22日京放字第242號處理逾期放款申請報告書批
      覆書，僅載「擬同意乙○○○提供擔保範圍限於清償懋吉
      公司部分債務230 萬元，並俟該部分收回後本行即發清償
      證明」至明。是債務人既未依約按期履行，上訴人依原抵
      押權設定契約約定（亦不違反上揭和解條件之約定），受
      執行法院分配受償，自無不當得利可言。
（三）末按「和解，當事人如以他種之法律關係或以單純無因性
      之債務約束等，替代原有之法律關係而成立者，為屬於創
      設性之和解；倘以原來而明確之法律關係為基礎而成立者
      ，則屬認定性之和解。以原來明確之法律關係為基礎而成
      立之和解，僅有認定效力，債權人非不得依原來之法律關
      係，訴請債務人給付，祇法院不得為與和解結果相反之認
      定而已。」最高法院著有88 年度台上字第143號判決意旨
      足參。是退萬步言，倘認上訴人與債務人及被上訴人等已
      成立和解，該和解亦係以原來債務人、被上訴人與上訴人
      間所存借款關係及抵押權契約關係為基礎，而就分期清償
      方式及清償證明發給條件等所為之特別約定，僅和解特別
      約定部分，應受其限制，倘為和解條件所未及者，自應回
      歸依原約定內容處理，要無疑問，原判決逕認上訴人不得
      再依原有法律關係為請求，於法不合。
三、證據：除引用原審之立證方法外，並補提出假處分聲請狀影
    本1份為證。
乙、被上訴人方面：
一、聲明：求為判決：（一）上訴駁回。（二）上訴費用由上訴
    人負擔。
二、陳述：除與原判決記載之事實相同者予以引用外，並補稱：
（一）兩造於81年10 月26日就坐落雲林縣斗六市○○○段489、
      517-1、518、787 等地號土地所設定之抵押權登記，係記
      載：權利價值：本金最高限額230 萬元，存續期間：自81
      年10月19日至111 年10月18日止；清償日期、利息、遲延
      利息、違約金：依照各個契約約定；債務人：懋吉公司；
      有各該土地之土地登記謄本、抵押權設定契約書可參，是
      由該記載可知系爭抵押權所擔保之利息、遲延利息、違約
      金，均依照各個債務契約之約定。
（二）系爭抵押權所設定之緣由，係81年 7月20日債務人懋吉公
      司向上訴人提出債務和解申請書，請求上訴人同意就其所
      積欠上訴人之債務清償僅就本金為限，其餘有關之利息或
      違約金等請准予全部免除，且上揭本金請容許在20年內清
      償完畢，但每月應償還15,000元，在上揭金額與期間內，
      債務人懋吉公司另邀得義務人即被上訴人提供不動產設定
      抵押擔保，嗣上訴人所屬南京東路分行即以81年 7月23日
      京放字第210 號之處理逾期放款報告書，呈請上訴人核示
      並建議接受債務人懋吉公司所提和解方案，於借戶依約履
      行期間豁免逾期息2,734,660元及違約金584,553元，上訴
      人即以81年7月23日京放字第210號批覆書同意債務人懋吉
      公司所請及按月攤還15,000元，但二年屆期攤還額再議及
      關於逾期息及違約金之豁免原則上同意辦理。嗣被上訴人
      復於81年 9月18日向上訴人提出書函，請求上訴人確定被
      上訴人所提供擔保物所擔保範圍僅限於債務人懋吉公司債
      務本金230萬元，表明該債務債務人已自81年 8月5日起每
      月清償15,000元，並請求確認自上開清償累積至設定金額
      230 萬元時，上訴人即應無條件發給清償證明，上訴人所
      屬南京東路分行即以81年9月22日京放字第244號報告書呈
      請同意辦理，為上訴人銀行以81年9月22日京放字第242號
      批覆書全部同意在案，有上訴人南京東路分行2007年11月
      29日（96）京放字第114 號函附卷可憑，上訴人亦不爭執
      各該事實。又依上訴人放款整理日誌記載：81年 7月23日
      「以京放字第210 號申請書，就借戶所提和解方案，提請
      核示。」81年9月22日「以京放字第244號申請就乙○○○
      所提供之四筆土地，僅供擔保230 萬元債務本金，並於還
      清230萬元時，由本行發予清償證明。」81年10月7日「依
      81年7月28日延清字第2405號核准辦理設定抵押權230萬元
      應先撤回對乙○○○土地案之假處分，狀稿呈閱。」81年
      10月30日「依81年 7月28日延清字第2405號核准設定之乙
      ○○○土地（斗六市○○○段517-1、518、489、787等四
      筆）已設定完妥，並登記擔保物登記簿。按和解契約如何
      成立民法未設特別規定，依一般契約成立之規定，由當事
      人意思表示之一致而成立。而其意思表示不以具有一定方
      式為必要，且無須現實給付，故和解為不要式及諾成契約
      ；依上訴人之批覆書、放款整理日誌、被上訴人之申請書
      等文件資料，雙方已成立和解，始有被上訴人將四筆土地
      設定抵押，及債務人事後陸續匯15,000元入債務人所設之
      放款帳戶，再由上訴人按月扣款以清償之情事，上訴人抗
      辯被上訴人所提供抵押擔保契約，非限於債務人懋吉公司
      所積欠債務之本金230 萬元，批覆書等僅屬內部文件無和
      解契約，並非可採。
（三）按和解內容，倘以他種法律關係替代原有法律關係者，則
      係以和解契約創設新法律關係，故債務人如不履行和解契
      約，債權人應依和解創設之新法律關係請求履行，不得再
      依原有法律關係請求給付，最高法院著有83年度台上字第
      620 號判例在案。上訴人既與債務人懋吉公司及被上訴人
      成立和解，依該判例意旨上訴人自應受和解契約之拘束，
      縱債務人懋吉公司事後並未依和解契約完全履行，上訴人
      亦不得再依原有法律關係請求，而債務人懋吉公司已分期
      清償1,360,934元，就被上訴人擔保本金230萬元之範圍內
      ，其只要再清償本金939,066 元，擔保責任即已完成，被
      上訴人對上揭債務之利息違約金並不負清償之責。上訴人
      前以原審法院95 年度拍字第137號拍賣抵押物裁定，及台
      灣台北地方法院80 年度民執荒字第10318號債權憑證為執
      行名義，聲請原審法院95年度執字第9491號強制執行，查
      封拍賣被上訴人所有雲林縣斗六市○○○段489、517-1、
      518、787等地號土地，其請求範圍自應受上揭和解契約之
      拘束，於被上訴人擔保本金230 萬元之範圍內，請求被上
      訴人履行擔保責任，而債務人懋吉公司就上揭債務既已清
      償1,360,934元,則依上揭和解契約，其只需再清償939,06
      6 元之本金，擔保責任即完成。惟上揭執行事件，上訴人
      請求受分配範圍包括本金194萬元，及自81年10 月19日至
      96年4月13日，以年息10.25％ 計算之利息計2,881,963元
      ，暨自81年11月20日至96年4月13日之違約金計563,045元
      ，實際受分配之金額為利息230 萬元，依上揭和解契約，
      上訴人僅能受償本金939,066 元，超過之部分自屬無法律
      上之原因而受利益，並致被上訴人受有損害，依不當得利
      之法律規定，上訴人應予返還。
三、證據：除引用原審之立證方法外，並補提出放款整理日誌附
    頁、乙○○○致第一商業銀行函、第一商業銀行南京東路分
    行81年9月22日京放字第244號處理逾期放款申請報告書暨附
    表、批覆書、第一商業銀行撤回起訴狀、聲請停止訴訟程序
    狀、準備書狀、起訴狀各影本等件為證。
    理  由
一、被上訴人起訴主張：上訴人前曾以原審法院95年度拍字第13
    7 號拍賣抵押物裁定為執行名義，查封拍賣被上訴人所有坐
    落雲林縣斗六市○○○段489、517-1、518、787等地號土地
    ，請求受償自81年10月19日起以年息11％計算之利息，暨以
    該利率之20％計算之違約金，並經原審法院以95年度執字第
    9491號強制執行事件予以拍賣分配；惟被上訴人於81年10月
    26日提供系爭土地為上訴人設定本金最高限額230 萬元之抵
    押權時，債務人為懋吉公司，存續期間自81年10月19日起至
    111 年10月18日止，清償日、利息、遲延利息、違約金皆依
    照各個契約約定，而兩造就系爭抵押契約之設定，係因債務
    人懋吉公司前積欠上訴人債務，上訴人與其和解，約定債務
    人懋吉公司應分期攤還前已積欠之本金，被上訴人則設定抵
    押權擔保債務人懋吉公司債務中之230 萬元本金，其餘與被
    上訴人無涉，而債務人懋吉公司前已分期清償1,360,934 元
    之本金，只要再償還939,066 元，被上訴人之擔保責任即已
    完成。詎上訴人竟提兩造和解前其保有之台灣台北地方法院
    80年度民執荒字第10318 號債權憑證，充為抵押權之範圍，
    向被上訴人求償本金、利息及違約金，然該利息、違約金債
    權並不存在於系爭抵押權設定範圍，此期間雖經被上訴人異
    議，提起異議之訴，上訴人仍不知己誤，終使該擔保品為法
    院拍賣終結，上訴人以194萬元債權分配，利息即達2,881,9
    63元，違約金亦達563,045元，上訴人獲利息分配金額230萬
    元，致債務人懋吉公司之債務不減反增，上訴人以不存在之
    債權憑證拍賣被上訴人之抵押物，顯見上訴人之獲償係屬無
    法律上之原因而受利益，且致被上訴人受損害之不當得利，
    更使被上訴人受有26,020元執行費支出之損失。爰依不當得
    利之法律關係，請求上訴人給付被上訴人2,326,020 元，及
    自起訴狀繕本送達之翌日起至清償日止，按年息5％ 計算之
    利息等語。（原審判決上訴人應返還被上訴人1,360,934 元
    本息，另駁回被上訴人其餘之訴後，被上訴人就其請求敗訴
    部分未上訴已確定，上訴人則就其應為給付敗訴部分上訴，
    事涉本院審判範圍，合先敘明）
二、上訴人則以：系爭抵押權設定契約書中其他約定事項第1 條
    ，約定：擔保物提供人所提供之本抵押物擔保範圍，包括債
    務人對上訴人現在（包含過去所負現在尚未清償）及將來所
    負在本抵押權設定契約書所定之債權本金最高限額之借款、
    票據、墊款、保證、損害賠償及其他一切債務暨其利息、遲
    延利息、違約金．．．等，且民法第881條之2亦明定債權範
    圍包含利息、遲延利息、違約金等，準此系爭最高限額抵押
    權230 萬元，應包括其利息、遲延利息、違約金在內，上訴
    人為此拍賣系爭抵押擔保品，分配金額包括利息及違約金應
    無違誤；且被上訴人於81年間為債務人懋吉公司所積欠上訴
    人之債務，將系爭不動產設定最高限額抵押權予上訴人，即
    已承認債務人懋吉公司積欠上訴人債務尚未償還，因此上訴
    人取得之債權憑證並非被上訴人所稱已不存在，且債務人懋
    吉公司積欠上訴人之債務，係上訴人取得拍賣抵押物裁定後
    ，始聲請強制執行並獲分配，顯見上訴人係有法律上之原因
    而受償，並無不當得利之情事；另上訴人並未與被上訴人達
    成和解契約，因當事人間並無簽訂和解書類，上訴人亦未口
    頭告知應依和解法律關係為請求基礎，縱認當事人間已達成
    共識，亦僅係就債務人懋吉公司積欠之款項達成分期償還之
    協議，而債務人懋吉公司既不依協議履約，上訴人當可依前
    取得之債權憑證及後取得之拍賣抵押物裁定，聲請拍賣抵押
    物，向被上訴人求償本金、利息及違約金；又縱兩造有協議
    分期償還至230 萬元即應塗銷抵押權，惟擔保範圍既包含本
    金、利息及違約金，債務人懋吉公司既不能依約繳款，上訴
    人得求償之金額範圍即包含本金利息及違約金，故債務人懋
    吉公司雖已分期清償1,360,934元，仍應再給付上訴人1,772
    ,760元，並非939,066 元，而上訴人在上揭執行事件中分配
    金額為230 萬元，依債務人懋吉公司之還款條件推算，債務
    人懋吉公司自81年8月5日起每月攤還15,000元，已還1,360,
    93 4元，應還至89年1月5日止，是上訴人得請求本金939,06
    6元，及自89年1月6日起至96年4月13日系爭拍賣案債權計算
    日止之本金、利息及違約金共計1,772,760 元，故被上訴人
    之訴為無理由等語，資為抗辯。
三、經查兩造及債務人懋吉公司，於81年8、9月間曾經協議，被
    上訴人並於同年 9月18日向上訴人提出書函，請求上訴人確
    定被上訴人所提供擔保物之擔保範圍，僅限於債務人懋吉公
    司債務本金230萬元，表明該債務債務人懋吉公司已自81年8
    月 5日起每月清償15,000元，並請求確認自上開清償累積至
    設定金額230 萬元時，上訴人即應無條件發給清償證明供被
    上訴人塗銷抵押權，上訴人南京東路分行即以81年 9月22日
    京放字第244 號報告書呈請上訴人同意辦理，為上訴人以81
    年9月22日京放字第242號批覆書全部同意。嗣於81年10月26
    日，被上訴人提供所有坐落雲林縣斗六市○○○段489、517
    -1、518、787等地號土地，自同年10月19日起為上訴人設定
    本金最高限額230 萬元之抵押權，債務人為懋吉公司，存續
    期間自81年10月19日起至111年10 月18日止，清償日、利息
    、遲延利息、違約金皆依照各個契約約定。另上訴人前曾以
    原審法院95 年度拍字第137號拍賣抵押物裁定，及台灣台北
    地方法院80 年度北院明民執荒字第10318號債權憑證為執行
    名義，查封拍賣被上訴人所有系爭溝子埧段489、517-1、51
    8、787等地號土地，請求受償自81年10月19日起以年息11％
    計算之利息，及以該利率20％計算之違約金，並經該院以95
    年度執字第9491號強制執行事件予以拍賣分配，受償金額為
    利息230 萬元及執行費26,020元，部分利息、本金及違約金
    均未分配到等事實。既有被上訴人書函、上訴人報告書、批
    覆書、原審法院95 年度拍字第137號裁定、台灣台北地方法
    院80 年度北院明民執荒字第10318號債權憑證、系爭土地登
    記謄本、系爭土地他項權利證明書、系爭土地抵押權設定契
    約書等件，附於原審卷足稽，且為兩造所不爭執，自堪信實
    。惟被上訴人另主張兩造及債務人懋吉公司，於81年8、9月
    間成立和解契約，被上訴人提供擔保設定抵押之系爭土地，
    所擔保債權之範圍，僅限於債務人懋吉公司之230 萬元本金
    債務，不包括利息及違約金，上訴人因拍賣系爭抵押土地獲
    償利息230 萬元，顯為不當得利應予返還乙情，既為上訴人
    所堅詞否認，並以上揭情詞置辯，致兩造互有爭議。是本件
    所應審究者，厥為兩造及債務人懋吉公司於81年8、9月間有
    無成立和解契約？若有其和解契約內容為何？即系爭抵押擔
    保之債權，除債務人懋吉公司之230 萬元本金外，是否及於
    利息及違約金？及上訴人因拍賣系爭土地獲償利息230 萬元
    ，被上訴人得否依不當得利之法律關係請求返還？各節。茲
    更詳細說明如下：
（一）兩造及懋吉公司於81年8、9月間有成立和解契約，被上訴
      人提供設定系爭抵押之四筆土地，所擔保之債權範圍僅為
      債務人懋吉公司之230 萬元本金債務，不包括利息及違約
      金：
    1.兩造於81年10月26日就坐落雲林縣斗六市○○○段489、5
      17-1、518、787等地號土地所設定之抵押權登記，係記載
      ：權利價值：本金最高限額230 萬元，存續期間：自81年
      10月19日起至111 年10月18日止；清償日期、利息、遲延
      利息、違約金：依照各個契約約定；債務人：懋吉公司；
      此有各該土地之土地登記謄本、抵押權設定契約書存卷足
      稽，是由該記載可知系爭抵押權所擔保之本金、利息、遲
      延利息、違約金，均依照各個債務契約之約定無疑。
    2.而系爭抵押權所設定之緣由，係81年 7月20日債務人懋吉
      公司向上訴人提出債務和解申請書，請求上訴人同意就其
      所積欠上訴人之債務清償僅就本金為限，其餘有關之利息
      或違約金等請准予全部免除，且上揭本金請容許在20年內
      清償完畢，但每月應償還15,000元，在上揭金額與期間內
      ，債務人懋吉公司另邀得義務人即被上訴人提供不動產設
      定抵押擔保，嗣上訴人所屬南京東路分行即以81年 7月23
      日京放字第210 號之處理逾期放款報告書，呈請上訴人核
      示並建議接受債務人懋吉公司所提和解方案，於借戶依約
      履行期間豁免逾期息2,734,660元及違約金584,553元，上
      訴人即以81年7月23日京放字第210號批覆書同意債務人懋
      吉公司所請及按月攤還15,000元，但二年屆期攤還額再議
      及關於逾期息及違約金之豁免原則上同意辦理。嗣被上訴
      人復於81年 9月18日向上訴人提出書函，請求上訴人確定
      被上訴人所提供擔保物所擔保範圍僅限於債務人懋吉公司
      債務本金230萬元，表明該債務債務人已自81年 8月5日起
      每月清償15,000元，並請求確認自上開清償累積至設定金
      額230 萬元時，上訴人即應無條件發給清償證明，上訴人
      所屬南京東路分行即以81年9月22日京放字第244號報告書
      呈請同意辦理，為上訴人銀行以81年9月22日京放字第242
      號批覆書全部同意在案等情。不惟有上訴人南京東路分行
      2007年11 月29日（96）京放字第114號函附於原審卷足憑
      ，且為上訴人所不爭執，並有上訴人放款整理日誌記載：
      81年7月23日「以京放字第210號申請書，就借戶所提和解
      方案，提請核示。」81年9月22日「以京放字第244號申請
      就乙○○○所提供之四筆土地，僅供擔保230 萬元債務本
      金，並於還清230 萬元時，由本行發予清償證明。」81年
      10月7日「依81年7月28日延清字第2405號核准辦理設定抵
      押權230 萬元應先撤回對乙○○○土地案之假處分，狀稿
      呈閱。」81年10月30日「依81年 7月28日延清字第2405號
      核准設定之乙○○○土地（斗六市○○○段517-1、518、
      489、787等四筆）已設定完妥，並登記擔保物登記簿。」
      等辦理放款過程之整理日誌影本存卷可佐。據此被上訴人
      主張兩造間已就債務人懋吉公司之債務成立和解，上訴人
      同意被上訴人為上訴人所設定之系爭抵押權，僅擔保債務
      人懋吉公司之230 萬元本金債務為限，並不包括利息及違
      約金，已非全然無據。
    3.上訴人雖抗辯81年7月23日京放字第210號批覆書、及81年
      9月22日京放字第242號批覆書，係上訴人針對其所屬南京
      東路分行所提呈報書之回覆，並非上訴人對債務人懋吉公
      司及被上訴人之回覆，該二批覆書僅顯示上訴人內部曾就
      債務人懋吉公司及被上訴人所提申請事項為相關討論，惟
      並未與被上訴人及債務人懋吉公司簽立任何書面契約，亦
      未曾以書面或口頭方式與被上訴人及債務人懋吉公司達成
      任何協議，上訴人於收受被上訴人及債務人懋吉公司之申
      請後，僅單純沈默，難認雙方已成立和解契約，且被上訴
      人所設定之系爭抵押權契約，非僅限於擔保債務人懋吉公
      司所積欠之本金230 萬元債務，尚包括利息及違約金云云
      。惟按和解契約如何成立民法未設特別規定，依一般契約
      成立之規定，只須當事人意思表示一致即成立，而其意思
      表示不以具有一定方式為必要，且無須現實給付，故和解
      為不要式及諾成契約。綜合上揭上訴人之批覆書、放款整
      理日誌、被上訴人之申請書等文件資料，再對照本院卷附
      上訴人在原審法院另案所提起與本案相關之81年度訴字第
      154號撤銷贈與事件，於其81年7月21日聲請合意停止訴訟
      程序狀，所載「本訴訟經雙方再三協商結果，已有和解之
      可能，但因達成和解前原告須簽請核准和解條件，並辦理
      物權設定手續，非相當時間不能完成，為此狀請准予暫停
      訴訟。」及於其81年11月10日聲請撤回起訴狀，所載「81
      年度訴字第154 號撤銷贈與事件，前因雙方進行和解，於
      81年 7月21日具狀聲請合意停止訴訟，目前雙方已達成和
      解條件，本件已無續行訴訟之必要，請准撤回起訴。」各
      等語，參互觀之，益見兩造間已就債務人懋吉公司之債務
      成立和解，上訴人同意被上訴人為上訴人所設定之系爭抵
      押權，僅擔保債務人懋吉公司之230 萬元本金債務為限，
      並不包括利息及違約金。否則被上訴人豈有無端將系爭四
      筆土地設定抵押，及債務人懋吉公司事後陸續匯15,000元
      入債務人所設之放款帳戶，再由上訴人按月扣款以清償，
      暨上訴人憑空具狀向法院陳稱雙方已達成和解條件，欲撤
      回另案撤銷贈與訴訟之理。上訴人徒以上揭二批覆書係上
      訴人內部簽呈文件，抗辯未曾就債務人懋吉公司之債務，
      對外與該債務人及被上訴人達成書面或口頭之和解，其僅
      單純沈默難認雙方已成立和解契約，顯非實情，無足採信
      。
（二）兩造間之和解契約，並無約定以債務人懋吉公司依約履行
      至少清償230 萬元，為抵押權設定契約之解除條件：依上
      訴人所屬南京東路分行81年7月23日京放字第210號處理逾
      期放款申請報告書，所載「徵取借戶之切結書，切結攤還
      方案，若有任何一期未能依約履行，則任由本行自行處分
      擔保品抵償，決無異議。借戶依約履行期間，暫緩對全體
      借保戶訴追及強制執行，並豁免逾期息2,734,660 元及違
      約584,553 元。」及總行同日之批覆書第三點所載「關於
      逾期息及違約金之豁免，原則上同意辦理，請俟帳列欠款
      收回後，另案申請。」各等語，固似有上訴人並非無條件
      同意免除債務人懋吉公司逾期息及違約金，上訴人同意免
      除逾期息及違約金，係以債務人懋吉公司完全依約履行，
      清償所有帳列欠款為先決條件。換言之係兩造約定以債務
      人懋吉公司依約履行，至少清償230 萬元為抵押權設定契
      約之解除條件，倘債務人懋吉公司能依約履行累計清償至
      230 萬元，則解除條件成就，上訴人應即發給被上訴人清
      償證明，俾供塗銷系爭抵押權，倘債務人懋吉公司未能依
      約履行累計清償230 萬元，則解除條件不成就之意味。惟
      依事後上訴人所屬南京東路分行81年9月22日京放字第242
      號處理逾期放款申請報告批覆書，既已明確記載「本案擬
      同意乙○○○提供擔保範圍限於清償懋吉公司部分債務23
      0 萬元，並俟該部分收回後本行即發清償證明書各節准予
      照辦。」等語，而有該批覆書存卷足稽，再參諸上訴人所
      屬南京東路分行81年9月22日京放字第244號處理逾期放款
      申請報告書，所擬乙○○○申請提供系爭四筆土地之擔保
      範圍，僅限於債務人懋吉公司230 萬元本金債務，其餘債
      務概與該擔保品無涉等語，亦與乙○○○於81年 9月18日
      書致上訴人之申請信函，所請求確認擔保230 萬元本金債
      務之範圍一致，顯見債務人懋吉公司之230 萬元本金債務
      ，只要十足清償包括被上訴人之清償後，上訴人即應發給
      清償證明，並無僅限於債務人懋吉公司清償始可。上訴人
      徒以其先前所屬南京東路分行81年7月23日京放字第210號
      處理逾期放款申請報告書及批覆書上揭部分記載內容，認
      兩造係約定以債務人懋吉公司依約履行，至少清償230 萬
      元為抵押權設定契約之解除條件，倘債務人懋吉公司未能
      依約履行累計清償230 萬元，則解除條件不成就，應回歸
      依原抵押權設定契約其他約定事項第 1條，所載「擔保物
      提供人所提供之本抵押物之擔保範圍，包括債務人對抵押
      權人第一商業銀行股份有限公司（包括總行及所屬各分支
      機構）（包括過去所負現在尚未清償）及將來所負在本抵
      押權設定契約書所定債權本金最高限額內之借款、票據、
      墊款、保證、損害賠償及一切債務暨其利息、遲延利息、
      違約金……」之約定云者，亦非有據，同無足取。
（三）按和解內容，倘以他種法律關係替代原有法律關係者，則
      係以和解契約創設新法律關係，故債務人如不履行和解契
      約，債權人應依和解創設之新法律關係請求履行，不得再
      依原有法律關係請求給付，最高法院著有83年度台上字第
       620號判例意旨在案。上訴人既與債務人懋吉公司及被上
      訴人成立和解，而有如上述，則依該判例意旨，上訴人自
      應受和解契約之拘束，縱債務人懋吉公司事後未依和解契
      約完全履行，上訴人亦不得再依原有法律關係請求，而債
      務人懋吉公司前既已累計分期清償1,360,934 元，則被上
      訴人於所擔保之230萬元本金債務範圍，僅再清償本金939
      ,066元，其所擔保之債務清償責任即告完成，對上揭本金
      債務之利息違約金並不負清償責任。上訴人抗辯該和解係
      以原來債務人、被上訴人與上訴人間所存借款關係及抵押
      權契約關係為基礎，就分期清償方式及清償證明發給條件
      等所為之特別約定，僅和解特別約定部分應受其限制，倘
      為和解條件所未及者，自應回歸依原約定內容處理，而認
      上訴人得再依原有法律關係為全部之請求云者，仍無足取
      。
（四）上訴人於原審法院強制執行程序分配獲償利息230 萬元，
      扣除其原應分配受償之本金939,066 元，係屬有法律上之
      原因受利益，被上訴人不得請求返還外，逾此部分之利息
      受償1,360,934 元，自屬不當得利，被上訴人得依不當得
      利之規定請求返還：上訴人前以原審法院95年度拍字第13
      7號拍賣抵押物裁定，及台灣台北地方法院80 年度民執荒
      字第10318 號債權憑證為執行名義，聲請原審法院95年度
      執字第9491號強制執行，查封拍賣被上訴人所有坐落雲林
      縣斗六市○○○段489、517-1、518、787等地號土地，其
      請求清償之範圍既應受上揭和解條件之拘束，不得再依原
      有法律關係請求，而債務人懋吉公司前既已累計分期清償
      1,360,934元，則被上訴人於所擔保之230萬元本金債務範
      圍，僅再清償本金939,066 元，其所擔保之債務清償責任
      即告完成，故上訴人請求被上訴人清償之金額，應僅限於
      債務人懋吉公司尚未清償之本金939,066 元。而上訴人於
      上揭執行事件，所請求受清償分配之範圍，包括本金 194
      萬元、自81年10月19日至96年4月13日以年息10.25％計算
      之利息計2,881,963元、及自81年11月20日至96年4月13日
      之違約金計563,045元，實際受分配之金額為利息230萬元
      ，既為上訴人所不爭執，則依上揭和解條件，顯已超過上
      訴人僅能受償之939,066元本金債務範圍，超過受償之1,3
      60,934元（2,300,000－939,066＝1,360,934 ）部分，即
      屬無法律上之原因而受利益，並致被上訴人受有損害，依
      不當得利之法律規定，上訴人自應予返還。
四、綜上所述，被上訴人依不當得利之法律關係，請求上訴人返
    還1,360,934元，及自起訴狀繕本送達翌日，即97年1月24日
    起至清償日止，按年息5％ 計算之利息，洵屬有據，應予准
    許，逾此部分之請求，則不應准許。原審本於同上之見解，
    判決上訴人應給付被上訴人1,360,934 元，及法定遲延利息
    ，經核認事用法並無不合。上訴人上訴意旨，猶執上揭情詞
    ，指摘原審該部分判決不當，求予廢棄改判，為無理由，應
    予駁回。
五、據上論結，本件上訴為無理由，應依民事訴訟法第449條第1
    項、第78條，判決如主文。
中    華    民    國    97    年    7     月    29    日
                  民事第四庭    審判長法  官  王惠一
                                      法  官  蘇重信
                                      法  官  林永茂
上為正本係照原本作成。
不得上訴。
中    華    民    國    97    年    7     月    29    日
                                      書記官  謝素嬿


司法院資訊處製作；財團法人民間司法改革基金會備份。
